【裁判字號】    89,訴,650
【裁判日期】    890915
【裁判案由】    偽造有價證券等
【裁判全文】
臺灣臺南地方法院刑事判決                          八十九年度訴字第六五號
    公  訴  人  臺灣台南地方法院檢察署檢察官
    被      告  甲○○
    選任辯護人  鄭銘仁
                蘇精哲
                范仲良
右列被告因詐欺等案件，經檢察官提起公訴（八十八年度偵緝字第一００二號），本
院判決如左：
    主  文
甲○○以詐術得財產上不法之利益，處有期徒刑月。
    事  實
一、甲○○於民國八十七年四、五月間某日（五月二十九日之前），因依報紙分類廣
    告欄所刊登「支票借您，開戶久、長短期、照會好」之廣告，在台南市○○路一
    三七號，向不詳年籍姓名而自稱姓高之男子，以新臺幣（下同）五千元之代價，
    購買以高雄銀行三多分行為付款人、票號ＫＡＰ0000000號、帳號一０二
    二０之一號、集集廣告事業有限公司乙○○為發票人之支票一紙，由甲○○提出
    所需之支票金額、日期及有人背書之要求，再由高姓男子在上開支票上分別填載
    為金額四十四萬八千元、發票日八十七年七月十日、受款人蔡汶桉及蔡汶桉之背
    書（以下簡稱系爭支票）。甲○○取得系爭支票後，明知該張支票屆期發票人不
    會兌現，其本人亦無力兌現，竟意圖為自己不法利益，因積欠丙○○二百九十三
    萬六千元，為請求丙○○緩期清償，遂於八十七年四、五月間某日（五月二十九
    日前），在台南市○○路一三七號，將系爭支票，以聖盟商行股份有限公司名義
    背書轉讓予丙○○，致使丙○○因而陷於錯誤，同意將甲○○所積欠、當時已屆
    清償期之借款債務四十四萬八千元，延展至八十七年七月十日才清償（公訴人誤
    為詐借現款）。嗣於八十七年七月十日（公訴人誤為七月二十日），丙○○將系
    爭支票交由其妻李麗珍存入銀行帳戶提元，因該支票已於八十七年五月二十九日
    遭掛失止付而退票，丙○○始知受騙。
二、案經台南市警察局第一分局報請臺灣台南地方法院檢察署檢察官偵查起訴。
    理  由
一、訊之被告甲○○，固坦承依報紙所刊登廣告，於右揭時地向自稱高姓之男子購買
    系爭支票，再交付丙○○以換回已到期而無法兌現之支票，然矢口否認具有詐欺
    之意圖，辯稱：伊長期與丙○○有資金往來，此次交付系爭支票並非另借現金，
    而係以清償舊債，主觀上認為該支票可以兌現，並無詐騙之意云云資為抗辯。惟
    查：
（一）被告在八十七年四、五月間某日交付系爭支票予丙○○後，丙○○已同意將當
      時已屆清償期之借款債務，展期至票載發票日八十七年七月十日，此已據丙○○到庭證稱：「我是在八十七年六月二十五日去託收的。我一般是拿二至三個
      月的期票。因此推測是四、五月份拿到的。因被告跟我借了一、二百萬元。他
      以系爭支票向我換回一些已到期無法兌現的票回去」明確（見本院八十九年七
      月十四日、八十九年九月十五日筆錄），被告因此得到緩期清償之利益甚明。
（二）系爭支票係乙○○在八十六年十一月起至八十七年五月二十四日間，確實時間
      不詳之某時，在高雄市○○路二十二號失竊，經乙○○在八十七年五月二十九
      日掛失止付之事實，已據證人乙○○於警訊、偵查及本院調查時證述屬實，並
      有上開支票及退票理由單影本、遺失票據申報書影本、掛失止付票據提示人資
      料查報表等資料附於警卷可稽，屬無法兌現之支票。又該紙支票係被告向自稱
      姓高之男子，以五千元之代價購得，高姓男子並要求被告自行將款項存入銀行
      帳戶以供提領之事實，亦據被告於本院審理時供承不諱。被告既非以正常交易
      途徑而取得系爭支票，高姓男子亦表明發票人不會存入款項，則被告於買受該
      支票時，衡諸一般人之日常經驗，對於該張支票屆期無法兌現，自屬明知。而
      被告當時經濟狀況不佳，積欠丙○○二百九十三萬六千元（見警訊筆錄第五頁
      背面），其所經營之聖盟商行股份有限公司之支票亦因拒絕往來而無法使用（
      見本院八十九年七月十四日訊問筆錄），已陷於無清償能力，其猶持不能兌現
      之支票，請高姓男子在系爭支票，填載蔡汶桉背書，以造成該支票債信良好之
      假象，向丙○○請求緩期清償，使丙○○因不知票據來源，而同意收受，嗣屆
      票載發票日，被告亦未出面處理債務，丙○○經銀行通知才知道系爭支票係他
      人掛失止付支票，被告顯屬詐術之施行，其行為時具有取得緩期清償之不法利
      益之意圖，亦屬灼然。綜右事證，被告所為辯解，均屬卸責之詞，其右揭犯罪
      行為，已經證明，應依法論科。
二、按刑法第三百三十九條第二項所謂「財產上不法之利益」，指財物以外之財產利
    益，不問其積極利益抑為消極利益，亦不計其為一時利益或永久利益，係取得債
    權，或免除債務，或延期履行債務，或提供勞務等均屬之。被告施用詐術取得延
    期履行債務之利益，核被告所為係犯刑法第三百三十九條第二項之詐欺得利罪。
    公訴人於起訴書所犯法條雖未載及刑法第三百三十九條第二項之詐欺得利罪，惟
    公訴人起訴書「犯罪事實欄」已載及被告持系爭支票向丙○○詐借現款（應係請
    求緩期清償之誤），在「證據並所犯法條欄」並認被告涉犯刑法第二百零一條第
    二項行使偽造有價證券罪（本院不另為無罪之諭知，詳如後述），其行使偽造之
    支票，罪責當然含有向他人施用詐術之詐欺犯嫌，應為行使偽造有罪證券所吸收
    ，不另論詐欺，則公訴人認被告涉犯詐欺罪之低度行為，已經起訴，只不過為行
    使偽造有價證券罪之高度行為所吸收甚明。本院就公訴人已起訴之被告詐欺得利
    之犯行，自得依法審理。爰審酌被告故買無法兌現之支票，背書轉讓他人以求緩
    期清償，危害社會經濟秩序，暨被告犯罪動機、目的、手段、方法、犯罪後之態
    度等一切情狀，量處如主文所示之刑，以資懲儆。
三、公訴意旨另以：被告甲○○其於八十七年五月份某日，在台南市○○路一三七號
    ，明知不詳年籍姓名而自稱姓高之男子持有之系爭支票係屬來路不明之贓物，竟
    仍以五千元之代價購買，該高姓男子並偽造乙○○印章及集集廣告事業有限公司
    印章蓋用支票上，填載金額新台幣四十四萬八千元、發票日八十七年七月十日。
    甲○○收受該偽造之支票後，意圖為自己不法之所有，於八十七年四月份，在台
    南市○○路一三七號，持向不知情之丙○○詐借現款。因認被告另涉刑法第二百
    零一條第二項之行使偽造有價證券罪嫌及同法第三百四十九條第二項之故買贓物
    罪嫌云云。
四、惟按社會上一般向人買受支票以供調現者，該所買之支票多係所謂之人頭票（俗
    稱芭樂票），即由販賣芭樂票之集團找人頭開立銀行支票存款帳戶，以取得空白
    支票供填載而販賣，購買者對於則該人頭是否已授權該販賣芭樂票者填載發票人
    、發票金額、日期，或對該所購買之支票究係曾遭失竊或來源不明，尚難認定必
    然具有認識。經查：
（一）本件被告持以向丙○○請求緩期清償之系爭支票，係向自稱姓高之男子所購買
      ，並依被告要求之支票金額、日期及須有人背書之條件，由高姓男子在上開支
      票上分別填載等情，已據被告於本院審理時供承不諱。被告依高姓男子刊登之
      廣告，向高姓男子購買支票多次，嗣後均由被告將款項存入銀行兌現，此有中
      華日報廣告一份在卷可稽，證人丙○○亦到庭證稱：「收過甲○○之幾張客票
      ，都有兌現」明確。被告既購買人頭支票多次，前數次均為正常票據，僅本次
      購得盜贓物，被告在購買時，是否認識系爭支票為盜贓物即非無疑。
（二）再查，乙○○自八十六年十一月間某日起，將系爭支票（當時為空白支票）及
      其他空白支票放在高雄市○○路二十號，因辦公室使用權之糾紛，未再進入該
      址過問該支票，到八十七年五月二十四日，因有支票遭他人偽造提示，才知有
      失竊情事，旋於八十七年五月二十九日申報掛失止付，此已據乙○○到庭證述
      明確（見本院八十九年八月四日訊問筆錄）。則系爭支票自不詳之失竊日起至
      八十七年五月二十八日止，因乙○○不知失竊，尚未掛失止付，縱有遭人偽造
      在外流通，在外觀上亦為正常使用之票據。被告辯稱在八十七年四、五月間某
      日購買系爭支票時，曾到銀行照會，經銀行表示為無問題；證人丙○○亦到庭
      證稱：「我忘記有無去銀行照會，但我的習慣會去照會。如果照會有問題，我
      應該會去找甲○○」，核與被告之供述大致相符。按被告以五千元之代價購買
      系爭支票，該支票如不能使用，將造成損失，被告所辯曾向銀行照會應與事實
      相符，被告購買系爭支票時，該支票尚未掛失止付堪可認定。
（三）綜上所述，被告購買系爭支票的時間，在乙○○掛失止付之前，被告又曾多次
      向高姓男子購買人頭票使用，均無問題，不能僅憑系爭支票係乙○○所失竊，
      即遽此推斷被告對該支票係屬贓物及究係真偽有所認識，是尚難認被告向自稱
      姓高之男子買受該支票時，即知悉該支票係贓物及遭人偽造，遽認被告有故買
      贓物及行使偽造有價證券之故意。此外復查無其他積極證據，足以認定被告確
      有故買贓物之認知及行使偽造有價證券之行為，公訴意旨所指被告所涉該部分
      罪嫌，尚屬不能證明。惟因依公訴意旨，認該未能證明犯罪部分，與右揭論罪
      之詐欺罪部份，分別具有實質上一罪之吸收犯關係、裁判上一罪之牽連犯關係
      ，該未能證明犯罪部分，爰均不另為無罪之諭知，併予敘明。
五、據上論斷，應依刑事訴訟法第二百九十九條第一項前段、刑法第三百三十九條第
    二項、第一項，罰金罰鍰提高標準條例第一項，判決如主文。
本案經檢察官王森榮到庭執行職務
中    華    民    國      八十九      年      九      月      十五      日
                                  臺灣臺南地方法院刑事第四庭
                                      法  官  張  麗  娟
右正本證明與原本無異
如不服本判決，應於送達後十日內向本院提出上訴
                                      書記官  陳  怡  吟
中    華    民    國      八十九      年      九      月      十五      日
附錄法條：
刑法第三百三十九條第一、二項
意圖為自己或第三人不法之所有，以詐術使人將本人或第三人之物交付者，處五年以
下有期徒刑、拘役或科或併科一千元以下罰金。
以前項方法得財產上不法之利益或使第三人得之者亦同。


司法院資訊處製作；財團法人民間司法改革基金會備份。
